Inventaris van de archieven van P.J. Platteel [levensjaren 1911-1978] en enige Verwanten, (1901) 1911-1977; C. van Twist, Boekhouder van het Soldijcomptoir van de Verenigde Oost-Indische Compagnie, (1517) 1785-1800 (1937)
Nationaal Archief, Den Haag
Collectie 409 P.J. Platteel
Platteel
1517-1977
merendeel 1785-1977
C22157
1.40 meter; 82 inventarisnummers.
Nationaal Archief, Den Haag
Dr. Pieter Johannes Platteel (1911-1978)
Dr. Pieter Johannes Platteel (1911-1978) was bestuursambtenaar in Nederlands-Indië en later Nieuw-Guinea. Van 1962 tot 1968 was Platteel burgemeester van Ede, van 1968 tot 1976 burgemeester van Hilversum. Het archief bevat stukken betreffende zijn loopbaan als Indisch bestuursambtenaar, zijn persoonlijk leven, zijn goeverneurschap van Nieuw-Guinea en functies in Nederland.
Archiefvorming
Geschiedenis van de archiefvormer
Dr. Pieter Johannes Platteel, geboren op 14 augustus 1911 in Utrecht, begon zijn loopbaan als Indisch bestuursambtenaar. In 1935 legde hij hiervoor examen af, in 1936 promoveerde hij tot doctor in de Indologie te Utrecht op een proefschrift "Grondslagen der constitutie van Nederlandsch-Indië". Zijn opleiding stempelde hem dus tot een typische volgeling van C. Gerretson, die in de beginjaren van zijn loopbaan ook als vertrouweling en mentor optrad.
Op 27 augustus 1937 werd Platteel benoemd tot aspirant-controleur in Poerwakarta, op 31 juli 1939 in Bandoeng. Hij werd op 25 juli 1941 controleur van de onderafdeling Midden-Lombok (Praja); in de oorlog was hij reserve-officier van het K.N.I.L., zodat hij de periode 1942-1945 in krijgsgevangenschap onder de Japanners doorbracht. Hij werd geïnterneerd in de Molukken.
Na zijn bevrijding in augustus 1945 geconfronteerd te zijn met de gewelddadigheden van de "bersiap", werd hij in december naar Australië overgebracht en in 1946 naar Nederland geëvacueerd. In 1947 keerde hij na een verlofperiode van ongeveer een jaar naar Nederlandsch-Indië terug, waar hij controleur, later hoofd van de tijdelijke bestuursdienst in Banjoewanggi werd. Na de soevereiniteitsoverdracht keerde hij weer naar Nederland terug, waar hij een jaar lang werkzaam was bij de Binnenlandse Veiligheidsdienst.
"Een geboren leider en bestuurder, wien men zooveel mogelijk vrijheid van handelen moet laten". Aldus oordeelde Ch.O. van der Plas over hem. Hij moest dit nu in patria zien waar te maken. Van 1951 tot 1954 was hij adjunct-directeur van de gemeentelijke sociale dienst in Rotterdam, van 1954 tot 1958 directeur van de gemeentelijke dienst voor sociale belangen in Den Haag. Zijn ervaringen bij het opzetten en reorganiseren van administratieve apparaten gaven wellicht de doorslag bij zijn benoeming tot goeverneur van Nederlands Nieuw-Guinea bij Koninklijk besluit van 28 maart 1958, nummer 128. Dit buiten de soevereiniteits-overdracht gehouden overzeese gebeidsdeel zou volgens de toenmalige Nederlandse politiek worden ontwikkeld tot een zelfstandige staat los van de Republik Indonesia, die op zijn beurt territoriale rechten op dit gebied opeiste.
Platteel toonde zich een oprecht tegenstander van het Indonesische standpunt in het Nieuw-Guineaconflict. Onder zijn bevind kwam in 1961 een uit Papoea's samengestelde Nieuw-Guinearaad tot stand, die de onafhankelijkheid van Nieuw-Guinea zou voorbereiden. Het verloop van het conflict leidde in dat jaar echter tot gewapende infiltratie door Indonesië en de uiteindelijke overdracht van het mandaat over Nieuw-Guinea via de Verenigde Naties aan Indonesië. Mede op initiatief van de goeverneur evacueerden de Nederlandse bestuursambtenaren.
Van 1962 tot 1968 was Platteel burgemeester van Ede, van 1968 tot 1976 burgemeester van Hilversum. In die periode bleef hij zich met het Nieuw-Guineabeleid bezig houden, waarbij hij contact onderhield met de voormalige bestuursleden van de Nieuw-Guinearaad, nu vertegen-woordigers van het Papoea-verzet in Nederland. Platteel was lid van de Antirevolutionaire Partij en hield zich binnen deze partij en binnen het kerkelijke leven vooral bezig met de organisatie van de sociale zorg.
Platteel is op 30 augustus 1939 gehuwd met Margaretha Antje Laseur. Hij kreeg twee kinderen en nam ook de zorg van enkele pleegkinderen op zich. Met zijn familie onderhield hij een uitgebreide briefwisseling, waarin behalve particuliere aangelegenheden ook zijn politiek en zijn persoonlijk opvattingen over het Indische leven aan de orde kwamen. Hij overleed op 19 augustus 1978.
Geschiedenis van het archiefbeheer
Het archief werd in 1985 door de heer P.J. Laseur Platteel aan het Algemeen Rijksarchief in bewaring gegeven.
Inbewaringgeving van een particulier archief, niet in eigendom verkregen
Inhoud en structuur van het archief
2.21
Inhoud
Aan de stukken werd een deel van het archief van het soldijcomptoir van de Verenigde Oost-Indische Compagnie in Amsterdam toegevoegd, dat in 1937 door N. Laseur, Platteels schoonvader werd aangekocht uit de veiling van de verzameling Van Stolk. Deze stukken blijven tijdens de duur van de bewaargeving als gedeponeerde bescheiden in het archief Platteel.
Aanwijzingen voor de gebruiker
Openbaarheidsbeperkingen
Volledig openbaar.
Materiële beperkingen
Aanvraaginstructie
Openbare archiefstukken kunnen online worden aangevraagd en gereserveerd. U kunt dit ook via de terminals in de studiezaal van het Nationaal Archief doen. Om te kunnen reserveren dient u de volgende stappen te volgen:
U maakt een profiel aan op www.gahetna.nl, en logt vervolgens in
Via de archiefinventaris (alleen de beschrijvingen met rode nummers) selecteert u het gewenste archiefstuk door op de knop 'Reserveren' te klikken
In het volgende scherm geeft u aan op welke dag u het archiefstuk wilt inzien
Indien u zich bevindt in de studiezaal en een tafelnummer heeft ontvangen kunt u dit nummer vermelden. Als u geen tafelnummer heeft kunt u tafelnummer 777 laten staan
Vervolgens bevestigt u uw reservering door deze te versturen.
Verwant materiaal
Beschikbaarheid van kopieën
Beschrijving van de series en archiefbestanddelen
- ARCHIEF VAN P.J. PLATTEEL EN ZIJN VERWANTEN. 1901-1977., A.
  - STUKKEN BETREFFENDE ZIJN PERSOONLIJK LEVEN., I.
    - "De grondslagen der Constitutie van Nederlandsch-Indië. De wording van het Regeerings Reglement van 1815". Dissertatie van Platteel. Utrecht 1936., 1-2
      - Manuscript., 1
      - Gedrukt exemplaar., 2
    - Briefwisseling naar aanleiding van zijn huwelijk met Margaretha Antje Laseur., 1939; 3
    - Ingekomen brieven van familieleden en kennissen., 1940-1962; 4
    - Memoires, opgesteld in Australië na zijn bevrijding als geïnterneerd krijgsgevangene van Japan in Nederlandsch-Indië, met brieven aan familieleden, houdende informatie over zijn situatie, Japans kampgeld, en documentatie, waaronder de memoires "Atoombom redt ons leven" van J. Meijer., 1945-1970; 5
    - Paspoorten en identiteitsbewijzen., 1969-1972; 6
    - Ingekomen Sinterklaasgedichten., 1946 en z.j.; 7
    - Ingekomen brieven van zijn vrouw Margaretha Antje Laseur uit Nederland., 1947-1950; 8
    - Als "souvenirs" bewaarde varia: foto's, tekeningen, ingekomen berichten e.d., z.j. (ca. 1911-1960); 9
  - STUKKEN BETREFFENDE ZIJN LOOPBAAN ALS INDISCH AMBTENAAR. 1937-1950., II.
    - Benoemingsakten, met beschikkingen betreffende faciliteiten, schadeloosstellingen, repatriëringsvergoedingen en pensionering als Indisch ambtenaar., 1937-1955; 10
    - Dossiers, houdende krante-artikelen en afschriften van rapporten over het Nederlandse regeringsbeleid ten aanzien van de Republik Indonesia., 1945-1950; 11-15
      - Algemeen., 11
      - Linggadjati en de reactie van de Republik daarop. 1946, 12
      - Frans Indo-China: "Vietnam". 1946, 13
      - "Economische punten". 1947, 14
      - "Pangkal Pinang, Malino, Den Pasar". 1946-1947, 15
    - Dossier, houdende "Courantenartikelen van mijn hand"., 1946-1947; 16
    - Dossier, houdende "Nota's en artikelen inzake Indonesië" van Platteel., 1945-1950; 17
      Hieronder memoires van Platteel, houdende avonturen tijdens de "bersiap" in Bandoeng.
    - Dossier inzake de samenvoeging van de suikerondernemingen n.v. Cultuurmaatschappij Maron (Poerwakarta)., 1937-1939; 18
    - Politieke briefwisseling in Nederland., 1946-1947; 19
    - Stukken betreffende de Vereeniging van Ambtenaren bij het Binnenlandsch Bestuur in Nederlandsch-Indië., 1938-1947; 20
    - Stukken betreffende informatiebezoeken aan Nederlandsch-Indië ten behoeve van de Regeringsvoorlichtingsdienst., 1946; 21
    - Kaarten van Java en Madoera, vervaardigd door Britse instanties., 1945; 22
    - Periodieke verslagen van Platteel als hoofd van de tijdelijke bestuursdienst van de residentie Bajoewanggi, met nagekomen bericht., 1947-1951; 23
    - Kranteberichten en rapporten betreffende politiële acties., 1947-1950; 24
    - Officieuze zakelijke en/of politieke briefwisseling., 1947-1950; 25
    - Losbladig foto-album betreffende zijn optreden in Bondowoso., Z.j. (ca. 1947-1948); 26
    - Dossier met ingekomen foto's betreffende het Indische leven, de bevolking, en campagnes tegen de Republik., 1949 en z.j.; 27
    - Stukken betreffende hem verleend onderscheidingen., 1947-1950; 28
  - STUKKEN BETREFFENDE ZIJN GOEVERNEURSCHAP VAN NEDERLANDS NIEUW-GUINEA. 1958-1962., III.
    - Kopieën van verslagen van stafvergaderingen van het bestuur van Nederlands Nieuw-Guinea., 1959-1962; 29-31
      - 1959-1960, 29
      - 1961, 30
      - 1962, 31
    - Dagcopieën van correspondentie., 1958-1962; 32-33
      - Juni 1958-mei 1959, 32
      - Juni 1959-augustus 1962, 33
    - Ingekomen brieven., 1958-1962; 34
    - Ingekomen telexnota's en codetelegrammen., 1960-1962; 35
    - Officieuze correspondentie met het ministerie van Binnenlandse Zaken., 1958-1962; 36
    - "Dagcopieën van meer particuliere aard"., 1958-1962; 37
    - Stukken van Ch. Reinders Folmer, adjudant van de goeverneur., 1960-1962; 38-39
      - Correspondentie betreffende de huishoudelijke dienst. 1960-1962, 38
      - Kasboek van de adjudant. Juli-september 1962, 39
    - Gastenboek., 1958, 1962; 40
    - Krante-artikelen over zijn optreden., 1958-1962; 41
    - Stukken betreffende zijn benoeming als goeverneur., 1958; 42
    - Stukken betreffende een verlofreis rond de wereld., 1960; 43
    - Correspondentie met A.M. Kottier, hoofd van de directie Nieuw-Guinea van het ministerie van Zaken Overzee., 1958-1960; 44
    - Dossier inzake beleidsbesprekingen met de Nederlandse regering., 1960; 45
    - Dossier houdende lijsten van kinderen op vakantiereis vanuit Nederland naar Nieuw-Guinea en andersom, met foto's., 1960, 1961; 46
    - Map met toeristische gegevens over Nieuw-Guinea, met reisprogram., 1962; 47
    - Ingekomen gelukwensen, particuliere brieven, folders e.d., 1958-1962; 48
    - Stukken betreffende zijn ontslag als goeverneur en zijn terugkeer naar Nederland., 1962; 49
    - Stukken betreffende huishoudelijke aangelegenheden bij zijn terugkeer naar Nederland., 1962; 50
    - Adres van het personeel van het kantoor van de residentie van Magelang aan B. van der Jagt, bij gelegenheid van diens vijfjarig jubileum als resident aldaar., 1925; 51
      Dit stuk werd door Van der Jagt als souvenir aan de goeverneur van Nieuw-Guinea nagelaten.
  - STUKKEN BETREFFENDE BETREKKINGEN EN NEVENACTIVITEITEN IN NEDERLAND., IV.
    - Stukken betreffende diverse sollicitaties en dienstverbanden na zijn repatriëring uit Nederlandsch-Indië., 1950-1954; 52
    - Stukken betreffende zijn betrekking als directeur van de Gemeentelijke dienst voor Sociale Belangen in Den Haag., 1954-1958; 53
    - Stukken betreffende zijn burgemeesterschap van Ede., 1962-1968; 54
    - Stukken betreffende zijn burgemeesterschap van Hilversum., 1968-1976; 55
    - Stukken betreffende zijn pensionering., 1976-1977; 56
    - Stukken betreffende de Antirevolutionaire Partij en kerkelijke aangelegenheden: documentatie betreffende armenzorg en diaconaat., 1945-1977; 57
    - Stukken betreffende zijn betrekkingen met prof. dr. C. Gerretson., 1937-1963; 58
    - Stukken betreffende commentaren op het Nieuw-Guineabeleid, de uitvoering van het Nieuw-Guineaverdrag en verzoeken om een zelfstandig Papua., 1963-1977; 59
    - Briefwisseling uit 1976., 60
    - Stukken betreffende bemoeienis met het Defensiestudiecentrum en Vereniging Algemene Bond van Ouders en Opvoeders met betrekking tot geestelijke weerbaarheid tegen antiautoritaire en pro(to)communistische agogiek., 1970-1975; 61
    - Diverse brochures., 1970-1975; 62
    - Gedenkboeken bij gelegenheid van het honderdjarig bestaan van het Korps Mariniers., 1965; 63
    - Varia., 1901-1965; 64
  - STUKKEN, AFKOMSTIG VAN VERWANTEN., V.
    - Van zijn vrouw Margaretha Antje Laseur., a.
      - Ingekomen brieven van ouders, familieleden en kennissen., 1939-1952; 65
      - Ingekomen brieven van haar echtgenoot P.J. Platteel tijdens diens verblijf in Nederlandsch-Indië., 1947-1950; 66
      - Ingekomen "Rondzendbrieven" van P.J. Platteel aan familielden tijdens diens goeverneursreizen door Nederlands Nieuw-Guinea., 1958; 67
      - Kasboek betreffende huishoudelijke aangelegenheden., 1958-1962; 68
      - Ingekomen brieven bij de echtgenote van de Goeverneur van Nederlands Nieuw-Guinea., 1958-1962; 69
      - Ingekomen brieven van Indonesische kennissen., 1970-1977; 70
    - Van zijn schoonvader N. Laseur., b.
      - Ingekomen brieven van P.J. Platteel en zijn echtgenote Margaretha Antje Laseur., 1939-1951; 71-72
        - 1939-1941, 71
        - 1945-1951, 72
  - BANDOPNAMEN EN STUKKEN VAN BIJZONDER FORMAAT., VI.
    - Philips-spoel, houdende ingesproken mededelingen van Platteel over de dood van Michael Rockefeller in de Baliemvallei., 1961; ---
      Oud inv.nr. 73. Niet aanwezig, waarschijnlijk na inventarisatie in 1983 overgebracht naar RVD (nu - 2012- Het Nederlands Instituut voor Beeld en Geluid.
    - Aristona-cassettes, houdende toespraken, uitgesproken bij het afscheid van Platteel als burgemeester van Hilversum., 1975; ---
      Oud inv.nr. 74. Niet aanwezig, waarschijnlijk na inventarisatie in 1983 overgebracht naar RVD (nu - 2012- Het Nederlands Instituut voor Beeld en Geluid.
    - Panorama-foto van de omgeving van Platteels woning in Hollandia., z.j.; 75
- ARCHIEF VAN C. VAN TWIST ALS BOEKHOUDER VAN HET SOLDIJCOMPTOIR VAN DE VERENIGDE OOST-INDISCHE COMPAGNIE IN AMSTERDAM, 1785-1800, EN OVERIGE STUKKEN, 1517-1937., B.
  - Ingekomen brieven van W.D. Vignon en zijn weduwe Elisabeth Cassa, met brieven van hun verwanten J.S. Heldewier, ende familie De Watteville., 1789-1800; 76
  - Ingekomen brieven van Anthony Hamell, met bijlagen., 1785-1795; 77
  - Ingekomen brieven van diverse personen, alfabetisch op afzender geordend, 1790-1800; 78
  - Ingekomen briefadressen met lakzegels., 1790-1794; 79
  - Stukken, waarvan het verband met het soldijcomptoir niet gebleken is., 80-82
    - Stukken, afkomstig van leden van de geslachten Springapple en De Wael. 1654-1737, 80
    - Stukken, afkomstig van verschillende Amsterdamse burgers en liefdadigheidsinstellingen. 1655-1868, 81
    - Diverse stukken. 1517-1815, 82
  - Facturen en kwitanties voor Cornelis van Twist, met scheepsbrieven., 1794; 83
  - Stukken betreffende de openbare verkoping van de verzameling Van Twist uit de collectie Van Stolk., 1937; 84